【裁判字號】    90,上訴,333
【裁判日期】    900706
【裁判案由】    殺人等
【裁判全文】
臺灣高等法院臺中分院刑事判決                      九十年度上訴字第三三三號
    上  訴  人
    即  被  告  丁○○
    選任辯護人  朱文財
                林益輝
右上訴人因殺人等案件，不服臺灣南投地方法院八十九年度重訴字第五號中華民國九
十年一月三日第一審判決（起訴案號：臺灣南投地方法院檢察署八十九年度偵字第二
三六號），提起上訴，本院判決如左：
      主  文
原判決撤銷。
丁○○殺人，處有期徒刑拾壹年拾月，褫奪公權年；又共同傷害人之身體，處有期
徒刑肆月。應執行有期徒刑拾貳年，褫奪公權年。
      事  實
一、丁○○、戊○○（傷害部分已判決確定）於民國八十八年十二月二十九日下午八
    時四十五分左右，在南投縣信義鄉○○村○○路一四五號，丁○○所開設之信谷
    海產店，與黃朝陽等人飲酒，黃朝陽不勝酒力，戊○○欲背負黃朝陽返家，丁○○則於戊○○背後幫忙扶持，惟黃朝陽因酒醉，戊○○難以背負，二人均不慎倒
  地，黃朝陽遂與丁○○、戊○○發生口角並出拳揮擊，丁○○、戊○○心生不滿
    ，乃基於傷害黃朝陽身體之共同犯意聯絡，共同出手毆打黃朝陽，致黃朝陽受有
    頭面部多處擦傷等傷害，惟黃朝陽仍繼續與丁○○、戊○○拉扯，丁○○竟另起
    殺人之犯意，奪下黃朝陽所有附連於鑰匙圈之小型瑞士刀一把，以該瑞士刀連續
    刺殺黃朝陽胸腹部數刀，致黃朝陽受有左胸裂傷疤長二公分、寬○．五公分，左
    肋部裂傷疤長四．五公分、寬○．五公分及長一公分、寬○．五公分裂傷疤，右
    下腹兩處約四公分及一．八公分傷口，創口裂開約○．五公分，右上臂斜裂傷疤
    長七公分、寬○．五公分，右手小指有一防禦傷疤四公分乘○．五公分，左手第
    三指有另一防禦傷疤三．五公分乘○．五公分等傷害，黃朝陽因而不支倒地不起
    ，戊○○見狀站立一旁不敢阻止；嗣經丁○○之妻張茹晴等人報警叫救護車，警
    員趕至，將黃朝陽送至竹山秀傳紀念醫院（以下簡稱秀傳醫院）救治，延至八十
    九年一月十九日十八時左右，黃朝陽仍因腹部銳器穿刺，造成腸穿孔，引起腹膜
    炎併發症，終致敗血性休克不治死亡。
二、案經黃朝陽之妻乙○○訴由南投縣警察局信義分局移送臺灣南投地方法院檢察署
    檢察官偵查起訴。
      理  由
一、訊據上訴人即被告丁○○固不諱言被害人黃朝陽確於前揭時日，在其經營之信谷
    海產店前因受有刀傷不治死亡情事，惟矢口否認有何不法犯行，辯稱本件係戊○○殺害被害人，或被害人自殺，伊係因刑事組人員叫伊不要害其擔任警員之兄長
    沒有工作，始會承認刀刺被害人，且伊係自首云云，然查：
（一）被告於警訊坦承「我與黃朝陽扭打後，踢打黃朝陽，並於搶下渠持有瑞士刀後
      ，刺傷黃朝陽」（八十九年一月三十日偵訊筆錄，偵查卷第一○七頁以下），
      在偵訊亦供述「我生氣，就打他背部，沒有用腳踢，他從腹部拿出瑞士刀，打
      開後，反握要刺我，我就把他的手反制，刺向黃朝陽」（八十九年一月三十日
      偵訊筆錄，偵查卷第一一○頁以下），又經檢察官聲請羈押被告，被告在原審
      法院訊問時供述「瑞士刀是他自己帶的，因他打我，並持刀要刺我，我抓住他
      手反刺回去」（原審法院八十九年聲羈字第一Ｏ號八十九年一月三十日訊問筆
      錄），前後供詞對照其中相符之處，足見被告確有以扣案瑞士刀刺被害人之舉
      ，自非被害人自殺，被害人身上共有多處刀傷，遍及左胸、左肋、右下腹、右
      上臂，且右手小指、左手第三指並另有防禦傷（詳後述），顯然被告係持刀刺
      被害人，而非其所述抓住被害人手部反刺，否則何以被害人會有右上臂刀傷及
      手部之防禦傷，其所述僅抓住被害人持刀之手反刺云云自有避重就輕之處，應
      認其於警訊所述伊搶下被害人所持瑞士刀再持以行兇等情始完全符合真實，而
      被害人固因酒醉，於被告欲送伊返家時有拉扯反抗之舉，然焉有必要因此即須
      聯手毆打並進而刺殺之，被告毆打並進而持刀連續刺殺被害人數刀，顯係基於
      傷害及殺人之犯意行兇，而非有何防衛意圖，不能認係正當防衛。
（二）被告辯稱本案刑事組人員叫伊進房間訊問並製作筆錄，叫伊不要害其擔任警員
      之兄長沒有工作，始會承認刀刺被害人云云，然經本院囑託訊問證人即警員洪
      燕清，證人證述伊向被告表示要老實說，有做就有做，沒做就沒做，不要影響
      其哥哥，而另證人即警員楊清福亦證述僅向被告表示許多證據都對被告不利，
      有做就承認，對量刑上有幫助，有訊問筆錄附本院卷第一五二頁起可證，自難
      認警員對被告有何強迫或利誘取供情事，況被告係成年人，其任何行為顯均與
      其兄長無涉，再退步言之，如被告行為將牽連其兄長，亦係於被告有不法行為
      時始可能影響之，其如無以刀刺被害人之行為，焉可能反因怕影響其兄長前途
      而承認刀刺被害人，所辯顯悖乎情理，自無可採信。
（三）證人丙○○於檢察官偵查時證述：「我過去把丁○○拉回他店門口。（拉丁○○時，黃朝陽已倒地了？）是的。（戊○○）站在旁邊。... 看他們三人扭打
      在一起，我才過去拉開丁○○和黃朝陽，而黃朝陽已倒地... 戊○○則站一旁
      ... 我從我店內看到踢的動作，丁○○在踢黃朝陽，我才放下工作走過去，把
      丁○○拉開」（偵查卷第二一九頁反面、第二二Ｏ頁），於原審法院訊問時亦
      證述：「本來是三人在拉扯，所以我就過去拉開丁○○，他當時與死者在打架
      ，戊○○在旁邊，我拉開丁○○後他們就沒有再打了，死者當時已倒在地上．
      ．．」（原審法院八十九年十二月一日訊問筆錄第二頁至第三頁），在本院亦
      證述「我當時看見死者沒有力氣很嚴重，已經倒在地下了，我當時一直喊不要
      打了，因為丁○○用手打死者，所以我拉開他」、「我出面時是拉開丁○○」
      、「（你去拉開丁○○時，當時戊○○做什麼﹖）他站在旁邊。」等語（本院
      卷第七十七頁以下），證人所述固略有矛盾之處（即被告係用手打或用腳踢被
      害人部分），然所述伊最後是拉開被告之證述則始終一貫，足見被告係在被害
      人黃朝陽倒地前，最近一位與被害人發生衝突之人，並無證據顯示有其他人加
      害被害人，是被告丁○○上開並未殺人之辯解，顯不足採。
（四）扣案之瑞士刀上血跡，經送內政部警政署刑事警察局鑑定結果，與被害人黃朝
      陽血液ＤＮＡ之ＰＭ及ＳＴＲ型別相符，有該局八十九年二月十四日（八九）
      刑一字第一二○六三號鑑驗書一紙可查，且經南投地方法院檢察署解剖驗斷及
      法務部法醫研究所鑑定結果，均認定兇器係輕型刀器（相字卷第四十九、七十
      二頁），雖法務部法醫研究所鑑定結果，亦認該刀刃寬約三至四公分，然以刀
      器刺殺過程本即可能因併有以腕力切割之動作，致造成傷口長度較刀刃寬度長
      者，又經原審法院將扣案之瑞士刀、生魚片刀及水果刀，送請法務部法醫研究
      所鑑定哪一支刀最有可能造成死者黃朝陽所受之傷，其鑑定意見認為：「．．
      ．瑞士刀刃寬最大處一．二公分、刃長六．五公分，生魚片刀刃寬最大處二公
      分、刃長一○．五公分，水果刀刃寬最大處六公分、刃長三十公分，在刃寬五
      公分處距刃尖十六公分。死者腹部厚度約十七公分，解剖時後腹壁並無發現刺
      傷，水果刀刃長過大可以被排除。另死者腹部傷口長四公分，腹壁脂肪及肌肉
      厚約四．五公分，瑞士刀刃寬較窄，且長度較短，可能性較低。生魚片刀為三
      把刀械中最可能符合死者傷勢。」，有法務部法醫研究所八十九年十月十六日
      法醫所八九理字第一八六六號函附原審卷可查，該鑑定結果，亦未完全排除扣
      案瑞士刀即係行兇工具之可能性，且肌肉係有彈性之組織，以刀器刺傷人體，
      因人體肌肉在刀刺過程受到擠壓，是傷口深度本即可能較刀刃長度長，況被害
      人腹壁脂肪及肌肉厚約四、五公分，而該瑞士刀刃長六．五公分，有前揭鑑定
      意見可參，瑞士刀刀刃長度較被害人腹壁脂肪及肌肉厚度尚超出二公分，以之
      行兇自足以造成刺穿被害人腹腔之結果，再參以被告在警訊亦供述伊搶下被害
      人所有之瑞士刀行兇（詳前揭理由），是本院認該瑞士刀即係被告行兇工具，
      並非原審所載另有不明刀械，亦顯無再由其他機關鑑定扣案瑞士刀之必要。
（五）被告雖以戊○○當日所穿衣物沾有死者血跡，而指稱行兇者應為戊○○云云，
      然經原審法院就戊○○衣褲上所遺留之血跡型態，送請中央警察大學鑑定是否
      可依此判斷穿著該衣物者持刀殺人之狀態，經該大學鑑定結果，發現血衣上之
      血跡型態無法顯現，而血褲上之血跡型態，在正面部分，從膝蓋以下可以觀察
      到之血液型態大多數為接觸型之血跡型態，少數為噴濺型之血跡型態﹔膝蓋以
      上則有部分是接觸性之血跡型態，部分是噴濺型之血跡型態。血褲背面部分之
      血跡型態則為接觸性之血跡型態。因噴濺型血跡出現多種角度與分布範圍，且
      噴濺血點大小約零點五公分直徑以下，應屬血液仍在液態下之多次激烈撞擊或
      運動所產生。而整體血跡型態，必須再參考現場狀況是否具有足以形成此類血
      跡型態之條件，始足以判斷行兇狀態，有該大學八十九年九月十一日（８９）
      校科字第八九二六二六號鑑定書一份可憑，是尚無法以戊○○衣褲上有血跡而
      確認被害人為戊○○所殺。又查案發當日戊○○曾協助搬運死者黃朝陽上車送
      醫一節，此經證人即警員紀東誌於原審法院審理時結證屬實（八十九年五月十
      二日原審法院訊問筆錄，原審卷第五十三頁反面），且被告與戊○○聯手毆打
      被害人，是以刀刺被害人者自亦不出被告與戊○○二人，戊○○如確有刀刺被
      害人之舉，被告自係親眼目睹而知之甚詳，伊為求自保，衡情早就明確指述戊○○犯行，焉會反承擔之，然被告丁○○卻於警訊、檢察官偵訊及原審法院初
      訊坦承刺傷被害人，足見辯護人指稱死者黃朝陽係遭被告戊○○所刺死云云，
      委無可採，又告訴人即被害人之妻乙○○在本院證述係其小叔及被害人之朋友
      抬被害人上警車，戊○○沒有幫忙抬被害人（本院卷第一○三頁），然乙○○
      係被害人之妻，目睹至親肚破腸流，血流不止，心理上應受極大震駭，衡情應
      無法冷靜觀察何人將被害人抬上警車，且戊○○亦有毆打被害人，乙○○對戊○○亦難免有怨恨之心，而證人紀東誌係警員，受有相當訓練，處於客觀立場
      ，是本院認其觀察應較符合實情。
（六）又原審辯護人雖以被告丁○○案發當時酒醉，意識能力較常人為低，且與被害
      人黃朝陽係朋友，並無仇隙，顯無殺人之故意云云，然核諸死者所受腹部傷勢
      深及胃腸，體內器官自外部即可目視（詳相字卷第七十一頁），足見被告丁○○於行兇當時用力甚猛，殺意甚堅，其有殺人之故意，至為明確，再觀察目前
      社會上之殺人案件，亦時見被害人與兇手間有至親關係者，但兇手並不因被害
      人為其親友而中止其殺意，故辯護人此部分之辯解亦不足採，而被告在案發日
      雖有飲酒，在本院亦稱伊當時已酒醉云云，然由前揭警訊供述可知被告尚能明
      確記憶刺殺被害人過程，而證人丙○○在警訊亦供述「我看到黃朝陽酒醉跌跌
      撞撞往道路中間走去，丁○○走過去，像是好意怕黃朝陽在路中間危險把渠拉
      回店前路邊．．．」（偵查卷第一五八頁），是被告在毆打及刺殺被害人前，
      亦知被害人往道路中間走去將有危險，而曾欲把被害人拉回店前，顯然被告當
      時神智清楚，並未因飲酒而達心神喪失或精神耗弱程度，不得據以寬減刑責，
      證人丙○○在本院固證述被告當時酒醉（本院七十九頁），然從外觀觀察縱可
      見飲酒跡象，亦非必即神智不清，被告當時酒醉一節僅係丙○○個人意見，本
      院認此部分意見無可採。
（七）又被告稱伊請其妻張茹晴報案，是係自首云云，然張茹晴在警訊證述「我跑到
      農藥行借用電話，我是打一一九電話叫救護車」（偵卷第一五二頁），顯見張
      茹晴僅係打電話叫救護車，況張茹晴在警訊供述「沒有目睹行兇過程」，既未
      親見伊又焉可能僅因見被害人倒地即報案稱其夫即被告殺人，而證人丙○○在
      八十九年一月二十六日警訊即指述「才走過去拉開丁○○」、「我只顧著拉開
      丁○○，沒注意到戊○○當時做什麼動作」（偵查卷第八十七頁），由前揭警
      訊證述自已足使警員達到合理懷疑近於確信係被告刺殺被害人，再由八十九年
      一月二十九日警員訊問被告「丙○○筆錄供稱親眼看到你毆打、踢打黃朝陽，
      你有何意見﹖」、「丙○○是否於案發時把你拉開，並說人都被你殺成這樣，
      你還踢他，你是要他死嗎﹖」，顯見警員當時已將被告列為本案殺人之重要犯
      嫌偵辦，自不能認被告迄八十九年一月三十日始供承殺傷被害人即係自首。
（八）被害人黃朝陽確受有左胸裂傷疤長二公分、寬○．五公分，左季肋部裂傷疤長
      四．五公分、寬○．五公分及長一公分、寬○．五公分裂傷疤，右下腹兩處約
      四公分及一．八公分傷口，創口裂開約○．五公分，右上臂斜裂傷疤長七公分
      、寬○．五公分，右手小指有一防禦傷疤四公分乘○．五公分，左手第三指有
      另一防禦傷疤三．五公分乘○．五公分等傷勢及多數擦傷，因小腸破裂引發腹
      膜炎併發症終致敗血性休克死亡，此經臺灣南投地方法院檢察署檢察官督同法
      醫師相驗屬實，製有勘驗筆錄、驗斷書、相驗屍體證明書及秀傳醫院驗傷診斷
      書各一件在卷可憑，而法務部法醫研究所復就黃朝陽之屍體解剖鑑定結果，就
      死者死亡之原因，亦同此認定，有該所（８９）法醫所醫鑑字第○一一七號鑑
      定書可考，復有死者屍體相片附卷可資佐證，從而本案事證明確，被告丁○○
      傷害及殺人犯行至堪認定，應依法論科。亦無再就相驗資料再行鑑定之必要，
      又被告稱被害人之妻乙○○在案發時，在店內打電話，所處位置無法看到案發
      經過，是請求履勘現場云云，經查關於本案案發現場已有現場圖及現場照片等
      附偵查卷足稽，本院亦不以乙○○之證述作為認定事實之依據（詳後述），是
      無再履勘現場之必要。
三、核被告所為，係犯刑法第二百七十七條第一項之普通傷害罪及同法第二百七十一
    條第一項之殺人罪，被告與戊○○就傷害被害人部分，彼此間有行為分擔，並有
    以他方之犯罪行為為自己之犯罪行為之意思，應論以共同正犯。被告丁○○於實
    施傷害犯行後，復另行起意殺人，非自始即有殺人犯意，所犯殺人罪與傷害罪間
    ，犯意各別，罪名不同，應分論併罰之，原審以被告犯罪事證明確，予以論罪科
    刑，固非無見，惟查（一）被告持以行兇之工具即係扣案瑞士刀，並非不明刀械
    ，（二）原審判決理由認定證人甲○○○證詞前後反覆不一，不足採信（原審判
    決書第十頁倒數三、四行），卻又依據甲○○○警訊證述作為認定被告確有殺人
    犯行之佐證之一（原審判決第五頁末行至第六頁第七行），亦未說明何以該部分
    警訊證述獨可採信，理由難稱詳盡，亦有矛盾，（三）證人乙○○警訊證詞前後
    歧異，悖乎常情（詳後述），證詞應不得作為認定事實之依據，原審依據乙○○
    證述認定事實，理由難稱妥適，上訴意旨否認犯罪雖無可採，但原判決既有可議
    之處，仍應由本院予以撤銷改判，審酌被告為細故即在大庭廣眾毆打並進而以刀
    器刺殺友人，犯行兇殘，嚴重影響社會治安及善良風俗，在本院審理期間又一再
    飾詞狡辯，未見悔意，犯後迄今未賠償被害人家屬損失，態度不佳，顯難憫恕，
    並參酌其犯罪之動機、手段、所致損害等一切情狀，就所犯二罪分別判處如主文
    第二項所示之刑，並定其應執行刑，以示懲儆，且本院審酌被告殺人犯行對於社
    會所造成之危害至鉅，依刑法第三十七條第二項規定，併宣告褫奪公權三年。公
    訴人雖對被告具體求刑無期徒刑，惟本院審酌被告素行尚非至差，且在警訊、偵
    訊及原審審理期間，亦曾坦承部分犯行等情，認科以如主文第二項所示之刑，已
    足收懲儆之效，附此說明。另扣案瑞士刀一支，雖屬殺人工具，然非違禁物，亦
    非被告所有，自無庸諭知沒收，併此敘明。
四、又告訴人乙○○在警訊原證述「（妳先生的受傷是他殺或自己你是否知道﹖）我
    在店內並沒有看清楚，只看見推我先生及踢我先生的情形」（偵查卷第二十三頁
    ），然在原審及本院卻又明確證述親見被告以刀刺被害人之各項細節，就此前後
    不符之處乙○○另說明係遭被告恐嚇始不敢於警訊供出實情，然乙○○係被害人
    黃朝陽之妻，被害人死亡對乙○○所造成之損失至鉅，就本案言乙○○實亦處於
    被害人之地位，伊僅因被告出言恐嚇即不敢指述其夫遭刀殺之經過，且亦未出門
    阻止被害人行兇，實悖乎社會常情，是本院認乙○○並未親見被告行兇過程，不
    得以其證詞作為認定事實之證據，又戊○○在警訊原亦供述「我沒有看到他受傷
    」、「我不知道（黃朝陽）如何受傷」、「我也不知道何人所殺」（偵查卷第十
    頁以下），迄八十九年一月二十九日卻又指述「我看見丁○○手上拿一把白色的
    水果刀出來，一直往黃朝陽身體猛刺」、「我看的十分清楚」，供詞前後嚴重歧
    異，又證人甲○○○於警訊中原供稱：「我當時只看見他們三人在我家門前拉拉
    扯扯而已，好像要送酒醉（黃朝陽）回家的樣子，其他我就不清楚了。我不知道
    誰拿刀子，也不清楚黃朝陽被誰殺傷」（偵查卷第二六頁反面），「我看見三個
    人都倒在地上，後來戊○○、丁○○兩人還一直要將黃朝陽扶起來帶回家，但黃
    朝陽不從，還不時揮舞雙手反抗，並一度走在路中間，戊○○、丁○○怕他被車
    撞，因此上前拉他回來，其他的經過我不清楚，我也沒看見」（偵查卷第四十六
    頁），然在原審法院審理中卻證稱伊僅看到死者拿刀，被告二人並未拿刀（原審
    院八十九年六月二十三日訊問筆錄），並稱死者是與戊○○互毆，被告丁○○站
    在旁邊，伊在警訊中並未說丁○○與死者互毆云云（原審法院八十九年十一月十
    日訊問筆錄），在本院再改稱被告有打黃朝陽二下，惟證人甲○○○在本院證述
    「因為我檳榔攤趕著要交檳榔，所有中間有一段我並沒有看」，在警訊亦證述「
    他們剛爭執，我有轉頭看一下，然後就繼續做我的工作」，顯然並未目睹案發全
    部過程，其證詞又有嚴重歧異之處，自不得以其證詞作為認定事實依據，併此
    明。
據上論結，應依刑事訴訟法第三百六十九條第一項前段、第三百六十四條、第二百九
十九條第一項前段，刑法第二十八條、第二百七十一條第一項、第二百七十七條第一
項、第三十七條第二項、第五十一條第五款，罰金罰鍰提高標準條例第一條前段，判
決如主文。
本案經檢察官鍾宗耀到庭執行職務。
中      華      民      國      九十     年      七      月      六     日
                                  臺灣高等法院臺中分院刑事第五庭
                                        審判長法  官  姚  勳  昌
                                              法  官  胡  森  田
                                              法  官  郭  同  奇
右正本證明與原本無異。
如不服本判決應於收受送達後十日內向本院提出上訴書狀，其未述上訴之理由者並
得於提起上訴後十日內向本院補提理由書（均須按他造當事人之人數附繕本）。
                                              書記官  陳  如  慧
中      華      民      國     九十      年      七       月     十     日
                                                                        Ｆ


司法院資訊處製作；財團法人民間司法改革基金會備份。
